【裁判字號】    98,訴,1465
【裁判日期】    981029
【裁判案由】    誣告
【裁判全文】
臺灣彰化地方法院刑事判決              98年度訴字第1465號
公  訴  人  臺灣彰化地方法院檢察署檢察官
被      告  丁○○
上列被告因誣告案件，經檢察官提起公訴（98年度偵字第6545號
），本院判決如下：
    主  文
丁○○意圖他人受刑事處分，向該管公務員誣告，處有期徒刑肆
月。
    事  實
一、緣甲○○於民國95年9月10日，以其所經營之「旭鑫濾材帆
    布有限公司宜蘭分公司」（下稱旭鑫公司）之名義，向丁○○承租坐落在彰化縣福興鄉○○村○○路○段720號房屋供作
    廠房使用（房屋所有人登記為其子丙○○），每月租金約定
    為新臺幣（下同）4萬元。嗣因甲○○以其妹乙○○名義所
    申設之「英旗帆布有限公司」（下稱英旗公司）於96年1月
    25日核准設立，旭鑫公司並自斯時起停止營業，改以英旗公
    司在上址繼續營業，其為使英旗公司繼受旭鑫公司之承租人
    地位，並為因應英旗公司申報營業稅時之租金支出，乃向丁○○要求簽訂房屋使用同意書以便報稅，且應丁○○之請求
    ，先行請正新會計事務所承辦人陳美雲於96年5月8日左右，
    用電腦繕打並傳真1張未填載租金金額及丙○○之印章、國
    民身分證統一編號等內容之房屋使用同意書（下稱系爭同意
    書）予甲○○，再由甲○○於翌日或隔2日之某時，在前開
    廠房內，將系爭同意書交付予丁○○自行填寫，迨丁○○在
    系爭同意書空白處分別填寫「壹萬元正」、「Ｚ000000000」
    及蓋上「丙○○」之印章後，於96年5月間某日，由丁○○
    在該廠房內將系爭同意書交還給甲○○。迄96年10月20日17
    時45分許，前開廠房因不明因素而發生火災，致使前開廠房
    及甲○○所有物品遭燒燬，並延燒至許桂聰所有、坐落於該
    屋南面之現供人使用之住宅，丁○○及甲○○對起火原因乃
    有所爭執，甲○○為此於97年間，向本院民事庭對丁○○提
    起損害賠償之訴（業經本院以97年度訴字第600號審結）。
    詎丁○○竟心生憤恨，意圖使甲○○、乙○○受刑事處分，
    明知系爭同意書上之「壹萬元正」、「Ｚ000000000」等文字
    及「丙○○」之印文並非甲○○、乙○○2人所偽造，仍虛
    構事實，於97年8月11日，向有偵查犯罪權限之台灣彰化地
    方法院檢察署（下稱彰化地檢署）提出刑事告訴狀，誣指甲○○、乙○○偽造系爭同意書等情，而誣告甲○○、乙○○
    涉犯偽造文書罪嫌。經由彰化地檢署分案偵查後，認定甲○○、乙○○2人並無偽造系爭房屋使用同意書，而經彰化地
    檢署檢察官以98年度偵字第3500號為不起訴處分確定，而查
    悉上情。
二、案經臺灣彰化地方法院檢察署檢察官簽分偵查起訴。
    理  由
一、按被告以外之人於審判外之言詞或書面陳述，除法律有規定
    者外，不得作為證據，刑事訴訟法第159 條第1 項固定有明
    文。惟被告以外之人於審判外之陳述，雖不符第159 條之1
    至第159 條之4 之規定，而經當事人於審判程式同意作為證
    據，法院審酌該言詞陳述或書面陳述作成時之情況，認為適
    當者，亦得為證據；當事人、代理人或辯護人於法院調查證
    據時，知有第159 條第1 項不得為證據之情形，而未於言詞
    辯論終結前聲明異議者，視為有前項之同意，同法第159 條
    之5 定有明文。查本判決以下所引用供述證據及非供述證據
    ，經本院於審理中提示調查時，被告及公訴人均未聲明異議
    ；另本院審酌該等陳述作成時之情況，亦均認為適當，復與
    本案待證事實具有關聯性，是該等陳述，自均得作為證據，
    合先敘明。
二、訊據被告丁○○固不否認其有將系爭房屋出租予被害人甲○○所經營之旭鑫公司，且其確有於前述時間，向彰化地檢署
    對甲○○2人提起偽造文書之告訴等事實，惟其矢口否認有
    何誣告之犯行，辯稱：伊係將系爭廠房出租予旭鑫公司，而
    非英旗公司，該房屋使用同意書上之金額、身分證字號等文
    字及丙○○之印文並非伊所寫、所蓋，所以到地檢署申告甲○○2人偽造文書云云。然查：
（一）被告有於上揭時間，向有司法偵查權限之彰化地檢察署申
      告甲○○2人偽造文書罪嫌之事實，業據被告於本院審理
      時自承在卷，復經有該署97年8月11日被告之刑事告訴狀
      、97年9月18日訊問筆錄（97年度他字第1105號卷第19頁
      ）附卷可稽，是此部分之事實堪可認定。
（二）而被告前揭誣告之犯罪事實，業據證人甲○○於偵查時具
      結證稱：伊在廠房將系爭房屋使用同意書交付予被告，時
      間應該是在96年5月7日、8日，當時被告說租金要寫多少
      要找人問問看，是被告要求上面金額不要開那麼多，之後
      被告再將該房屋使用同意書當面拿給伊等語（見98年度他
      字第722號偵查卷第7頁98年5月19日訊問筆錄）；核與證
      人張秋姿於偵查中證稱：當時是會計師傳真過來公司，伊
      拿到影印後交給甲○○拿去給房東（即被告）簽名，房東
      簽完之後拿來公司給甲○○，甲○○拿給伊，伊再傳真給
      會計師事務所，時間是在5月間等語（參同上偵查卷第41
      頁98年7月16日訊問筆錄）大致相符，查證人與被告間無
      任何怨隙，證人實無甘冒偽證罪之處罰，設詞誣攀被告之
      理，應認證人甲○○、張秋姿前揭所證，並非子虛。另佐
      以被告於偵查時供稱：各類所得免扣繳憑單，是甲○○或
      其他人寄給伊兒子（即丙○○）要申報的，丙○○在台北
      拿給伊的等語，後又改稱：扣繳憑單寄送到彰化市○○路
      ○段13巷9號之地址，丙○○回來彰化，拿回台北時才看到
      等語（參同上偵查卷偵查卷第26頁98年6月22日訊問筆錄
      ），然證人丙○○則於本院審理時卻證稱：伊沒有看過97
      年度他字第1105號偵查卷第5頁之扣繳憑單，如果扣繳憑
      單寄到彰化都是伊父親（即被告）在處理等語（見本院98
      年10月15日審判筆錄），被告上開所辯核與證人丙○○所
      述大相逕庭，其真實性啟人疑竇，非無可疑。
（三）又參酌證人丙○○於本院審理時具結證稱：廠房出租的事
      情平常都是由伊父親即被告丁○○處理，伊不認識甲○○
      ，個人身分證資料只有家人知道，沒有讓外人知悉等語（
      見本院98年10月15日審判筆錄），是以，甲○○如何得知
      丙○○之身分證字號，並持之加以偽造，非無疑義，且證
      人丙○○亦稱上開廠房之出租事宜，均授權被告丁○○處
      理，則被告以丙○○之名義自行填載系爭房屋使用同意書
      ，並將之交付予甲○○，亦符合情、理、法。再證人甲○○係以英旗公司之名義代替旭鑫公司而繼續使用該廠房，
      而非將廠房轉租予英旗公司使用，且證人甲○○亦有按月
      支付租金4萬元予被告丁○○，此除據其陳明在卷外，被
      告亦自承自95年12月以來已收受40萬元之租金（見97年度
      交查字第167號偵查卷97年11月11日訊問筆錄），故就常
      理判斷，證人甲○○本得將該公司租金費用之支出，列舉
      扣除營業稅額，倘若甲○○確有逃避稅捐之意圖而偽造系
      爭房屋使用同意書之意，何以不填寫實際所交付之租金4
      萬元，甚或浮報高於4萬元之金額，卻反而降低為每月1萬
      元，如此豈非毫無所獲、並陷自己於不利之境地？此實與
      常情未合，自難認該房屋使用同意書上有關同意人之資料
      係由甲○○所偽填。
（四）再查，上開同意書之原本業已滅失，此據證人甲○○向本
      院電話回報明確，有本院電話記錄表在卷可憑，是因欠缺
      原本，致無從對其上之筆跡進行鑑定，亦經本院向內政部
      警政署刑事警察局刑事鑑定科物理組、憲兵司令部刑事鑑
      定中心等機構電詢確定，也有本院電話紀錄表2紙附卷可
      參，是就該同意書上之筆跡已無法以鑑定之方式加以確認
      。然本院就此比對前開房屋使用同意書上繕寫之「壹萬
      元正」、身分證統一編號「Ｚ000000000」，被告於本
      院98年9月14日當庭書寫之「壹萬元正」、「Ｚ000000000
      」甲○○於97年9月25日在臺灣彰化地方法院檢察署提
      出之刑事呈報狀，其上所附數張支票金額上之「萬」、「
      元」字樣，上開編號部分與編號部分就書寫「萬」、
      「元」之筆跡，無論勾勒、筆觸、運筆、筆順、字形、結
      構等，明顯不同，故系爭房屋使用同意書是否由甲○○所
      偽填，容有疑義；惟上開編號部分，無論就「壹」、「
      萬」「元」等字之運筆佈局、字體結構，或就「正」字之
      收筆、勾勒方式、筆順及字形等，在在與編號部分所示
      系爭「壹萬元正」之字樣，貌合神似；再衡諸該紙同意書
      所載租金之數額，遠低於被告與甲○○所約定之租金數額
      ，則若非被告所親自繕寫、用印，實無法想像有何人自甘
      承擔偽造文書之刑責，而讓被告得享減免所得稅申報之利
      益？復參以被告當時正遭逢甲○○以英旗公司名義向本院
      提起損害賠償之訴，則其為此而心結怨氣，故而以甲○○
      承租廠房改換名義上之瑕疵，對甲○○展開訴訟上之報復
      ，於情亦屬正常。
（五）綜上所述，上開使用同意書上關於同意人之國民身分證字
      號、金額等文字及「丙○○」之印文，應係被告所自行繕
      寫、蓋印，始屬合理，則被告否認之辯解，無非係臨訟推
      諉之詞，均不足採信，故被告主觀上既明知其所申告之內
      容係出於憑空捏造，而其所申告之內容客觀上確有使人因
      涉犯偽造文書罪嫌而遭致刑事追訴、審判之可能，仍向該
      管之彰化地檢署檢察官提起告訴，則其上開誣告犯行已臻
      明確，洵堪認定，應依法予以論科。
三、按告訴人所訴事實不能證明其係屬實，在對於被訴人為不起
    訴處分確定者，固不能謂告訴人因此即應負誣告罪責，然此
    必以告訴人有出於誤會或懷疑被訴人有此事實，或對其事實
    誇大其詞而為申告之情形，始足以當之，若告訴人以自己親
    歷被害事實，堅指被訴人有犯罪行為，指名向該管公務員告
    訴，經不起訴處分，認被訴人無此犯罪事實者，即不能謂告
    訴人不應負誣告罪責（最高法院32年上字第184 號判例意旨
    可資參照）。是核被告丁○○所為，係犯刑法第169條第1項
    之誣告罪。爰審酌被告僅因不滿被害人對其提起損害賠償訴
    訟，即欲入人於罪，誣指被害人偽造文書，徒使被害人遭受
    面臨刑事訴追之潛在危險，並浪費司法有限之調查資源，實
    不足取，且犯後一再否認犯行，態度不佳，暨衡量其犯罪動
    機、目的、智識程度及品行等一切情狀，量處如主文所示之
    刑。
據上論斷，應依刑事訴訟法第299 條第1 項前段，刑法第169 條
第1 項，判決如主文。
本案經檢察官紀雅惠到庭執行職務。
中    華    民    國    98    年    10    月    29    日
                  刑事第九庭    審判長法  官  蕭文學
                                      法  官  黃齡玉
                                      法  官  葛永輝
以上正本證明與原本無異。
如不服本判決應於收受判決後10日內向本院提出上訴書狀，並
應敘述具體理由。其未敘述上訴理由者，應於上訴期間屆滿後
20日內向本院補提理由書(均須按他造當事人之人數附繕本)
「切勿逕送上級法院」。
告訴人或被害人對於判決如有不服具備理由請求檢察官上訴者，
其上訴期間之計算係以檢察官收受判決正本之日期為準。
中    華    民    國    98    年    10    月    29    日
                                      書記官  吳曉玟
附錄本案論罪科刑法條全文：
中華民國刑法第169條
(誣告罪)
意圖他人受刑事或懲戒處分，向該管公務員誣告者，處7 年以下
有期徒刑。
意圖他人受刑事或懲戒處分，而偽造、變造證據，或使用偽造、
變造之證據者，亦同。


司法院資訊處製作；財團法人民間司法改革基金會備份。
